---
title: "Borrador determinantes de las migraciones interregionales en Argentina"
author: "Alejandro Chaín"
date: "19/2/2021"
output:
  html_document:
    df_print: paged
  pdf_document: null
header-includes: \usepackage[spanish]{babel}
fontsize: 11pt
indent: yes
---
```{r echo = FALSE, warning=FALSE, error=FALSE, message=FALSE, include=FALSE}
#setwd("/home/alejandrochain/Documentos/GitHub/investigacion2021/macrolocalizacion")
#librerias y fuentes necesarias
# Instalar los paquetes necesarios antes de correr el script
knitr::opts_chunk$set(echo = FALSE, dev="cairo_pdf", fig.cap = TRUE)
library(readr)
library(tidyverse)
library(factoextra)
library(cluster)
library(fpc)
library(stargazer)
library(xtable)
library(extrafont)
library(eph)
library(readxl)
library(sf)
library(tmap)
library(tmaptools)
library(nnet)
library(formattable)

#paleta de colores
color<- c('#e41a1c','#377eb8','#4daf4a','#a6cee3','#4575b4','#f781bf','#a65628','#ffff33','#984ea3','#ff7f00','#f781bf')
```

```{r include=FALSE}
#descarga  de base de datos de eph individual y hogar desde el 2do trimestre 2016 hasta 4to trimestre 2019
## Individual
ephi<- get_microdata(year=2017:2019, trimester = 1:4, type = "individual")
ephi<- ephi %>%
dplyr::select(microdata) %>%
tidyr::unnest(cols = c(microdata))
### 2016 
ephi2<- get_microdata(year=2016, trimester = 2:4, type = "individual")
ephi2<- ephi2 %>%
dplyr::select(microdata) %>%
tidyr::unnest(cols = c(microdata))

ephi<- bind_rows(ephi,ephi2)
ephi<- ephi %>% arrange(-ANO4, -TRIMESTRE)

## Hogar
ephh<- get_microdata(year=2017:2019, trimester = 1:4, type = "hogar")
ephh<- ephh %>%
dplyr::select(microdata) %>%
tidyr::unnest(cols = c(microdata))
### 2016 
ephh2<- get_microdata(year=2016, trimester = 2:4, type = "hogar")
ephh2<- ephh2 %>%
dplyr::select(microdata) %>%
tidyr::unnest(cols = c(microdata))

ephh<- bind_rows(ephh,ephh2)
ephh<- ephh %>% arrange(-ANO4, -TRIMESTRE)

### mergeado

ephtotal<- left_join(ephi,ephh)
rm(list = c("ephh","ephh2","ephi","ephi2"))

### descargamos la descripcion de los aglomerados
temp<- tempfile()
download.file("https://github.com/alechain/investigacion2021/raw/main/macrolocalizacion/aglomerado.xlsx", temp)
aglomerado<- read_excel(temp,sheet = 4)
unlink(temp)
### descargamos la descripción de los sectores
temp<- tempfile()
download.file("https://github.com/alechain/investigacion2021/raw/main/macrolocalizacion/SECTORESCAES.csv", temp)
sectorcaes<- read.csv(temp, sep=",", header = T, encoding = "UTF-8", colClasses = "character")
unlink(temp)

### descargamos las provincias por aglomerados
temp<- tempfile()
download.file("https://github.com/alechain/investigacion2021/raw/main/macrolocalizacion/provincias.csv", temp)

provincia<- read.csv(temp, sep=",", header = T)
unlink(temp)
provincia1<- provincia %>% select(PROVINCIA,CH15_COD)
provincia2<- provincia %>% select(PROVINCIA,CH16_COD)

#definimos variables y unimos la base
ephtotal<- ephtotal %>% filter(ESTADO!=0) %>%  mutate(Sexo=as.character(CH04),
                      Sexo=case_when(Sexo=="1" ~ "Hombres",
                                       Sexo=="2" ~ "Mujeres"),
                      PP04D_COD = case_when(nchar(PP04D_COD) == 5 ~ PP04D_COD,
                                              nchar(PP04D_COD) == 4 ~ paste0("0", PP04D_COD),
                                              nchar(PP04D_COD) == 3 ~ paste0("00", PP04D_COD),
                                              nchar(PP04D_COD) == 2 ~ paste0("000", PP04D_COD),
                                              nchar(PP04D_COD) == 1 ~ paste0("0000", PP04D_COD)),
                        CALIFICACION = substr(PP04D_COD, 5, 5),                      
                        JERARQUIA = substr(PP04D_COD, 3, 3),
                        JERARQUIA = case_when(JERARQUIA=="0" ~ "Dirección",
                                              JERARQUIA=="2" ~ "Jefes",
                                              JERARQUIA=="1" ~ "Cuentapropia",
                                              JERARQUIA=="3" ~ "Trabajadores\nAsalariados"),
                        JERARQUIA = factor(JERARQUIA, c("Dirección", "Jefes", "Trabajadores\nAsalariados", "Cuentapropia")),
                        PEA= case_when(ESTADO==3 ~ 0,
                                       ESTADO==4 ~ 0,
                                       ESTADO==1 ~ 1,
                                       ESTADO==2 ~ 1),
                        PP04D_COD = as.character(PP04D_COD),
    
                        CALIFICACION = case_when(CALIFICACION=="1" ~ "Profesionales",
                                                   CALIFICACION=="2" ~ "Técnicos",
                                                   CALIFICACION=="3" ~ "Operativos",
                                                   CALIFICACION=="4" ~ "No Calificados"),
                        CALIFICACION = factor(CALIFICACION, c("No Calificados", "Operativos", "Técnicos", "Profesionales")),
                          PP04B_COD=as.character(PP04B_COD),
                          PP04B_COD=case_when(nchar(PP04B_COD)==4~PP04B_COD,
                                              nchar(PP04B_COD)==1~ paste0("0",PP04B_COD,"00"),
                                              nchar(PP04B_COD)==2~ paste0(PP04B_COD,"00"),
                                              nchar(PP04B_COD)==3~ paste0("0",PP04B_COD)),
                          SECTOR= substr(PP04B_COD,1,2),
                          HORASSEM=PP3E_TOT+PP3F_TOT,
                          niveled=case_when(NIVEL_ED==1 | NIVEL_ED==7 ~ "Sin\ninstrucción",
                                            NIVEL_ED %in% c(2,3) ~ "Primario\nCompleto",
                                            NIVEL_ED %in% c(4,5)~ "Secundario\nCompleto",
                                            NIVEL_ED == 6 ~ "Superior/Universitario\ncompleto"),
                          niveled=factor(niveled, levels = c("Sin\ninstrucción","Primario\nCompleto","Secundario\nCompleto","Superior/Universitario\ncompleto")))
  

# unimos los aglomerados y sectores para cada individuo
ephtotal<- left_join(ephtotal,aglomerado)
ephtotal<- left_join(ephtotal, sectorcaes)
```


```{r include=FALSE}
## Carga de datos
##Para comenzar, cargamos los factores de macrolocalizacion de las variables sociales y economicas que definen a las distintas ##provincias de la Argentina.
temp<- tempfile()
download.file("https://github.com/alechain/investigacion2021/raw/main/macrolocalizacion/macroloc_para_r.csv", temp)

datos<- read_csv(temp,col_names = T, row.names(1))
unlink(temp)
datos3<- datos %>% select(-Provincia)
row.names(datos3)<- datos$Provincia
datos4<- datos3
#datos<- datos %>% mutate(`Densidad poblacional: Hab/km² (2010)`=log(`Densidad poblacional: Hab/km² (2010)`))
```

```{r include=FALSE}
## Normalización de la base de datos
#Ahora normalizamos la base de datos para lograr coherencia en la aplicación de K-means, debido a quen trabajamos con distintas escalas de datos.
datos3<-datos3 %>% select(-c(`Densidad poblacional: Hab/km² (2010)`))
datos_norm<- scale(datos3)
```

# ahora se calcula los wss de los clusters para la base de datos reescalada para distintos tamaños de clusters K
```{r echo = FALSE, warning=FALSE, error=FALSE, fig.align='center',fig.cap="Numero óptimo de clusters"}
library(tikzDevice)
#tikz(file = "regiones_optimas.tex", width = 6, height = 4)
factoextra::fviz_nbclust(datos_norm,kmeans, method="wss")+ geom_vline(xintercept = 3, colour="RED", linetype="dotted") + theme_classic() + labs(title="") + xlab("Número de clusters") + ylab("WSS")+ theme(text=element_text(), title = element_text(face = "bold"),axis.text = element_text(color = "BLACK", size = 5) , axis.title = element_text(size = 5),panel.background = element_blank())
#dev.off()
```

luego de realizar el cálculo del WSS se obtiene que el numero óptimo de regiones se encuentra en torno a tres (liena roja), debido a que la contribución marginal de aumentar el número de regiones a cuatro no aportaría una reducción muy elevada al WSS y se seguiría  perdiendo generalidad en la regionalización de las provincias sin una ganancia significativa de similitud dentro de las regiones. Una vez obtenido el número de regiones óptimas se procede a asignar a las provincias a las regiones que pertenecen, dependiendo de la similitud que poseen con respecto a los macrofactores definidos anteriormente.

El próximo paso, una vez definido el "K" óptimo a utilizar, se procede a realizar efectivamente  la división regional, se utilizará el algoritmo de K-Medias, en donde se definen aleatoriamente los centroides iniciales del algoritmo y se procede a realizar el cálculo de los clusters a través de 1.000 iteraciones, siendo seleccionada aquella que arroje un menor numero del indicador de la suma de las distancias al cuadrado entre las variables dentro de los cluster y sus centroides, tambien conocido como WSS.


```{r echo = FALSE, warning=FALSE, error=FALSE}
set.seed(1118)
km_clusters<- kmeans(datos_norm,centers = 3,iter.max = 1000,nstart = 2000)
nomenclador<- km_clusters$cluster
```
Una vez definida las regiones a través del algoritmo,  podemos ver para cada una de ellas las características promedio que resultan
```{r echo = FALSE, warning=FALSE, error=FALSE}
#Podemos ver la media de los parámetros para cada uno de los clusters

resumen_cluster<-aggregate(datos3,by = list(cluster=km_clusters$cluster),FUN = median)
resumen_g<-resumen_cluster %>% pivot_longer(-cluster)
resumen2<-data.frame(t(resumen_cluster)) 
resumen2<- resumen2 %>% rename("Region 1"=X1,"Region 2"=X2, "Region 3"=X3) %>% rownames_to_column()
resumen2<- resumen2 %>% rename("Indicadores"=rowname)
resumen2<- resumen2 %>% filter(Indicadores!="cluster" & Indicadores!="Habitantes (2010)" )
resumen2$`Region 1`<- formattable::comma((resumen2$`Region 1`),2)
resumen2$`Region 2`<- formattable::comma((resumen2$`Region 2`),2)
resumen2$`Region 3`<- formattable::comma((resumen2$`Region 3`),2)

resumen2b<- resumen2[14:16,]
resumen2b$`Region 1`<- resumen2b$`Region 1`*100
resumen2b$`Region 2`<- resumen2b$`Region 2`*100
resumen2b$`Region 3`<- resumen2b$`Region 3`*100
resumen2<- resumen2[1:13,]
resumen2<- bind_rows(resumen2, resumen2b)
#
kableExtra::kable(resumen2,format = "html",caption = "Resumen de indicadores por cluster")
#xtable(resumen2, type="latex",auto = TRUE)
```

# Ahora agregamos a cada provincia el cluster al cual pertenece
```{r include=FALSE}
#agregamos a la base de datos original la denominación de cada cluster

datos<- cbind(datos,cluster=nomenclador)
clustersprov<-datos %>% select(Provincia,cluster)
datos %>% group_by(cluster) %>% summarise(habitantes=sum(`Habitantes (2010)`))
datos %>% group_by(cluster) %>% summarise(Provincia)
datos<- datos %>% mutate(Provincia=case_when(Provincia=="Tierra del Fuego, Antártida e Islas del Atlántico Sur (4)"~ "Tierra del Fuego, Antártida e Islas del Atlántico Sur",
                                             TRUE~Provincia)) %>% arrange(Provincia)
names(km_clusters[1])
```

# por último, podemos ver las diferencias relativaas de cada región con respecto a los macrofactores utilizando el análisis de componentes principales, debido a la multidimensionalidad de variables que se utiliza para cada región y la imposibilidad que genera eso para poder representarla en un plano.
```{r echo = FALSE, warning=FALSE, error=FALSE, fig.align='center',fig.cap="regiones resultantes de la macrolocalización"}
#tikz(file = "regiones_resultantes.tex", sanitize = TRUE,width = 6,height = 4)
fviz_cluster(km_clusters, data = datos4,
palette = c("RED", "BLUE","GREEN"),
ellipse.type = "euclid", 
star.plot = TRUE, 
repel = TRUE, 
 labelsize = 6) + labs(title="") + theme(text=element_text(),  title = element_text(face = "bold"),axis.text = element_text(color = "BLACK", size = 5) , axis.title = element_text(size = 5),panel.background = element_blank(), axis.line.x.bottom = element_line(color = "BLACK"), axis.line.y.left = element_line(color="BLACK"))
#dev.off()
```
 



Una vez ejecutado el algoritmo, se obtiene la division de las provincias de Argentina en tres regiones bien definidas, las cuales comparten similitudes en los parámetros definidos en la macrolozalización.

Se puede ver claramente la diferencia en la similitud de los tres grupos, siendo solamente la Capital Federal la única que presenta mayor disimilitud con respecto a su región, lo cual indica que esta  lleva una dinámica socio-económica muy peculiar con respecto al promedio de las provincias argentinas, inclusive considerablemente distinta que las provincias con la cual ostenta mayor similitud.

```{r include=FALSE}

provincia<- provincia %>% arrange(PROVINCIA)
provincia1<- provincia %>% select(PROVINCIA,CH15_COD)
provincia2<- provincia %>% select(PROVINCIA,CH16_COD)
#
nombredato<- datos %>% select(Provincia)
nombredato

name_prov_para_datos<-bind_cols(nombredato, provincia) %>% select(-PROVINCIA)
datos<- left_join(datos,name_prov_para_datos)
#
cluster_nombres_eph<- datos %>% select(c("Provincia","cluster","CH15_COD","CH16_COD"))
cluster_nombres_eph<- cluster_nombres_eph %>% rename(provincia_origen=Provincia, cluster_origen=cluster)
cluster_nombres_eph_ch15<-cluster_nombres_eph %>% select(provincia_origen,CH15_COD, cluster_origen)
##############################################################################################
ephinmi<- ephtotal %>% filter(CH15==3) 
ephinmi<- left_join(ephinmi, cluster_nombres_eph_ch15) 
```

```{r include=FALSE}
ephinmi<- ephinmi %>% filter(!is.na(provincia_origen))

temp<- tempfile()
download.file("https://github.com/alechain/investigacion2021/raw/main/macrolocalizacion/provincias_por_aglomerado.csv", temp)

prov_por_aglo<- read_csv(temp)
unlink(temp)
cluster_destino<- cluster_nombres_eph %>% select(provincia_origen,cluster_origen) %>% rename(provincia_destino=provincia_origen, cluster_destino=cluster_origen)
cluster_destino<- left_join(prov_por_aglo,cluster_destino)

ephinmi<- left_join(ephinmi,cluster_destino)
```

```{r include=FALSE}
cuadro_4<- ephinmi %>% group_by("Provincia"=provincia_destino) %>% summarise("Inmigrantes"=sum(PONDERA))
cuadro_5<- ephinmi %>% group_by("Provincia"=provincia_origen) %>% summarise("Emigrantes"=sum(PONDERA))
cuadro_6<- full_join(cuadro_4,cuadro_5)
######
prov_aglo<- prov_por_aglo %>% rename(provincia=provincia_destino)
ephtotal<- left_join(ephtotal, prov_aglo)
prov_cluster<- clustersprov %>% mutate(Provincia=case_when(Provincia=="Tierra del Fuego, Antártida e Islas del Atlántico Sur (4)"~ "Tierra del Fuego, Antártida e Islas del Atlántico Sur",                              TRUE ~ Provincia))
#######
cuadro_7<- ephtotal %>% group_by("Provincia"=provincia) %>% summarise("Poblacion"=sum(PONDERA))
cuadro_8<- left_join(cuadro_6,cuadro_7)
cuadro_8<- left_join(cuadro_8,prov_cluster)
cuadro_8<- cuadro_8 %>% mutate(tasa_inmigracion=Inmigrantes/Poblacion, tasa_emigracion=Emigrantes/Poblacion, tasa_neta=tasa_inmigracion-tasa_emigracion)
cuadro_8$cluster<- factor(cuadro_8$cluster, levels = c("1","2","3"))
```

A continuación se muestra la distribución geográfica de las regiones definidas anteriormente.



```{r include=FALSE}
### Mapa de migraciony emigracion por provincia
temp<- tempfile()
download.file("https://github.com/alechain/investigacion2021/raw/main/macrolocalizacion/mapa/gadm36_ARG_shp.zip", temp)
g<-unzip(temp,files = c("gadm36_ARG_1.shp","gadm36_ARG_1.cpg","gadm36_ARG_1.dbf","gadm36_ARG_1.prj","gadm36_ARG_1.shx"))

datos_mapa_prov<- st_read(g[1])
datos_mapa_prov<- datos_mapa_prov %>% rename(Provincia=NAME_1)

datos_mapa_prov<- datos_mapa_prov %>% mutate(Provincia=case_when(Provincia=="Ciudad de Buenos Aires"  ~ "Ciudad Autónoma de Buenos Aires",
                                                       Provincia=="Tierra del Fuego"  ~"Tierra del Fuego, Antártida e Islas del Atlántico Sur",
                                                       TRUE~Provincia))
cuadro_9<- cuadro_8 %>% mutate(tasa_inmigracion=formattable::percent(tasa_inmigracion),tasa_emigracion=formattable::percent(tasa_emigracion))
datos_mapa_prov<- inner_join(datos_mapa_prov, cuadro_9)
```


```{r echo = FALSE, warning=FALSE, error=FALSE, fig.align='center', fig.cap="Macrolocalización de regiones por provincia"}
#extrafont::font_import(paths = "/home/alejandrochain/Documentos/GitHub/investigacion2021/macrolocalizacion/fuentes")
#extrafont::loadfonts(device = "pdf",quiet = T)
#pdf(file = "mapa_regiones.pdf", width = 4,height = 4)
mapa_cluster<- ggplot(data = datos_mapa_prov) + geom_sf(aes(fill=cluster),color="BLACK", size=0.2 ) + labs(fill="Región:") + scale_fill_manual(values=color)+ theme(text=element_text(family="LM Roman 10"), panel.background = element_blank() , axis.text = element_blank(), axis.ticks = element_blank())
mapa_cluster
#dev.off()
```

## Flujos migratorios 

Dentro de las regiones existen provincias de las cuales salen gran cantidad de inmigrantes, al igual que existen provincias que son receptoras de estos mismos, en primer lugar se caracterizará a las regiones según el nivel de *expulsion* de inmigrantes interprovinciales.
```{r}
cuadro_2<-ephinmi %>% group_by("Región"=cluster_origen) %>% summarise("Porcentaje"=formattable::percent((sum(PONDERA)/sum(ephinmi$PONDERA))))
kableExtra::kable(cuadro_2,format = "html",caption = "Regiones de origen de los migrantes")
```
Se puede notar que las provincias de la  **Región Nº2** son las que mayor nivel de expulsión poseen, seguidas por las provincias pertenecientes a la Región Nº3, y por úlitmo se encuentran las pertenecientes a la Región Nº1.

```{r echo = FALSE, warning=FALSE, error=FALSE}
cuadro_3<-ephinmi %>% group_by("Región"=cluster_destino) %>% summarise("Porcentaje"=formattable::percent((sum(PONDERA)/sum(ephinmi$PONDERA))))
kableExtra::kable(cuadro_3,format = "html",caption = "Regiones de destino de los migrantes")
```
Sin embargo, analizando cuales son las regiones de destino  con mayor porcentaje  de migrantes, encontramos que la **Región Nº 3** es la que mayor nivel de *atracción* posee por elevada diferencia (`r cuadro_3 %>% filter("Región"==3) %>% pull()`), seguida por la Región Nº2 y en último lugar la Región Nº1.

Esta relación entre regiones con mayor atracción y expulsión de migrantes .

En el siguiente gráfico se puede observar la relación entre la tasa de emigración e inmigración de las provincias, diferenciando por la región a la cual pertenecen.

```{r echo = FALSE, warning=FALSE, error=FALSE, fig.align='center', fig.cap="Tasa de inmigración y emigración por provincia"}
cuadro_8 %>% ggplot(mapping=aes(x=tasa_inmigracion,y = tasa_emigracion, label=Provincia, color=cluster)) + geom_point(show.legend = T) + geom_abline(intercept=-0,slope = 1)+ scale_color_manual(values = color)+ scale_y_continuous(labels = scales::percent_format(),limits = c(0,0.75))+scale_x_continuous(labels = scales::percent_format(),limits = c(0,0.75)) + xlab("Tasa de inmigración") + ylab("Tasa de emigración")+ labs(title = "", color="Región:")+ ggrepel::geom_text_repel(size=3,show.legend = F)+theme(text=element_text(),axis.line = element_line(color="BLACK") ,axis.text = element_text(size=7, color = "BLACK") , panel.background = element_blank(),  axis.title = element_text(size=7), title = element_text(face = "bold"), legend.key = element_blank())
```


La bisectriz divide el plano en dos zonas, todas las provincias que se encuentran por encima de ella son aquellas en la que la tasa de emigración es superior a la tasa de inmigración, mientras que las que se encuentran por debajo, son quellas en la que existe una mayor tasa de inmigración que de emigración. 

A continuación se puede ver el mapa de las tasas de emigacion e inmigracion
```{r fig.align='center' ,  fig.cap="Tasas de emigración e inmigración por provincia"}
mapa_inmigracion<-ggplot(data = datos_mapa_prov) + geom_sf(aes(fill=tasa_inmigracion),color="BLACK", size=0.2 ) + viridis::scale_fill_viridis(label=scales::percent) + labs(fill="Tasa de inmigración:") + theme(text=element_text(), panel.background = element_blank() , axis.text = element_blank(), axis.ticks = element_blank()) 
mapa_emigracion<- ggplot(data = datos_mapa_prov) + geom_sf(aes(fill=tasa_emigracion),color="BLACK", size=0.2 ) + viridis::scale_fill_viridis(label=scales::percent) + labs(fill="Tasa de emigración:") + theme(text=element_text(), panel.background = element_blank() , axis.text = element_blank(), axis.ticks = element_blank()) 
gridExtra::grid.arrange(mapa_emigracion,mapa_inmigracion, ncol=2)

```
En el Mapa Nº2 se observa la diferencia en la distribución de las provincias con mayor tasaa de migración e inmigración, las provincias de Chaco, Corrientes y Rio Negro son las que mayores tasa de emigración poseen, mientras que en el Sur de la Argentina se encuentran las provincias en donde la tasa de inmigración es mas elevada, con provincias como Tierra del Fuego, Santa Cruz y Neuquén.

# Microfactores


## Caracterización de los migrantes


```{r include=FALSE}
#Creación de regresores 
#Cargamos deflatores
unlink(temp)
temp<- tempfile()
download.file("https://github.com/alechain/investigacion2021/blob/main/macrolocalizacion/deflactor.csv",temp)

deflactor<- read_csv("deflactor.csv")
unlink(temp)

#Cargamos canastas para calcular pobreza
temp<- tempfile()
download.file("https://github.com/alechain/investigacion2021/blob/main/macrolocalizacion/canasta.csv",temp)
canastas<- read.csv("canasta.csv", sep=";", dec=".", header = TRUE)
unlink(temp)

ephtotal<- left_join(ephtotal, deflactor)
ephtotal<- ephtotal %>% mutate(HIJO=case_when(CH03==3~1,
                                              TRUE ~ 0))

ephtotal<- ephtotal %>% group_by(ANO4, TRIMESTRE, CODUSU,NRO_HOGAR) %>% mutate(HIJO_HOGAR=sum(HIJO)) %>% ungroup()
ephtotal<- left_join(ephtotal,eph::adulto_equivalente)
ephtotal<- left_join(ephtotal,canastas)
ephtotal<- ephtotal %>% group_by(ANO4, TRIMESTRE, CODUSU,NRO_HOGAR) %>% mutate(EAF=sum(adequi)) %>% ungroup()
ephtotal<- ephtotal %>% mutate(CBAEQ=CBA*EAF,
                         CBTEQ=CBT*EAF)
#Creamos la variable pobre
ephtotal<- ephtotal %>% mutate(condicion=case_when(ITF<CBAEQ ~ "Indigente",
                                             ITF>=CBAEQ & ITF<CBTEQ ~ "Pobre",
                                             ITF>=CBTEQ ~ "No Pobre"))


ephtotal<- ephtotal %>% mutate(hombre=case_when(Sexo=="Hombres"~1,
                                                                    Sexo=="Mujeres"~0),
                                                   edad=case_when(CH06=="-1" ~ as.integer(1),
                                                                  TRUE ~ as.integer(CH06)),
                                                   edad2=(edad)^2,
                                                   ledad=log(edad),
                                                   medio=case_when(niveled=="Secundario\nCompleto"~ 1,
                                                                    TRUE ~ 0),
                                                   alto=case_when(niveled=="Superior/Universitario\ncompleto"~ 1,
                                                                    TRUE ~ 0),
                                                    IPCFR=IPCF/DEFLACTOR,
                                                    IPCFRL=log(IPCFR),
                                                    OCUPADO_BAJO=case_when(ESTADO==1 & CALIFICACION %in% c("No Calificados", "Operativos") ~ 1,
                                                                      TRUE ~ 0),
                                                    OCUPADO_ALTO=case_when(ESTADO==1 & CALIFICACION %in% c("Profesionales","Técnicos") ~ 1,
                                                                      TRUE ~ 0),
                                                    PROPIETARIO=case_when(II7==1 | II7==2 ~ 1,
                                                                          TRUE ~ 0),
                                                    HIJO_DUMMY=case_when(HIJO_HOGAR==0 ~ 0,
                                                                         TRUE ~ 1),
                                                    CASADO= case_when(CH07==1 | CH07==2 ~ 1 ,
                                                                      TRUE ~ 0),
                                                    SOLTERO_C_HIJO=case_when(CASADO==0 & HIJO_DUMMY==1~1,
                                                                             TRUE~0),
                                                    CASADO_S_HIJO=case_when(CASADO==1 & HIJO_DUMMY==0~ 1,
                                                                            TRUE ~ 0),
                                                    CASADO_C_HIJO=case_when(CASADO==1 & HIJO_DUMMY==1~1,
                                                                            TRUE~0),
                                                    POBRE=case_when(condicion %in% c("Pobre","Indigente")~1,
                                                                    TRUE ~ 0),
                                                    SUBSIDIO=case_when(V5==1 ~ 1,
                                                                       TRUE ~ 0)
                                                   )
```
creación de variable de  migrante y nativo
```{r}
eph_carac<- ephtotal %>% mutate(migrante=case_when(CH15==3 ~ 1, 
                                                   TRUE ~ 0),
                                nativo=case_when(CH15 %in% c(1,2) ~ 1,
                                                 TRUE ~ 0))
#asignamos el cluster de destino para los migrantes, que es el cluster en donde le hicieron la encuensta, que en el caso de #los nativos es su cluster de origen
eph_carac<- left_join(eph_carac,cluster_destino)
```
## Sexo y edad de los nativos
El sexo y la edad de las personas son considerados dentro de los microfactores que pueden afectar considerablemente a la decisión migratoria, es por ello que se analizan estas características dentro de la población de cada región, diferenciando entre los que son nativos de la provincia en la que habitan de los que son migrantes.

```{r}
sexo_edad<- eph_carac %>% mutate(condicion_mig=case_when(migrante==1 ~ "Migrantes",
                                                         nativo==1 ~ "Nativos")) 

 pre<-sexo_edad %>% group_by(cluster_destino,  condicion_mig) %>% summarise(total=sum(PONDERA)) 

 post<-sexo_edad %>% group_by(cluster_destino,  condicion_mig, Sexo) %>% summarise(Cantidad=sum(PONDERA)) 
sexo_edad<- left_join(post,pre) 
sexo_edad$Porcentaje=formattable::percent((sexo_edad$Cantidad/sexo_edad$total),2)
sexo_edad$cluster_destino=paste0("Región ",sexo_edad$cluster_destino)

#tikz("/home/alejandrochain/Documentos/GitHub/investigacion2021/latex/graficos/sexo_mig.tex",width = 6, height = 4,sanitize = TRUE)
sexo_edad %>% filter(!is.na(condicion_mig)) %>% ggplot(mapping=aes(x = condicion_mig, y =Porcentaje, fill=Sexo, label=Porcentaje)) + geom_col(position = position_fill(),width = 0.6) + facet_grid(rows = vars(cluster_destino)) + xlab("") + ylab("")+scale_y_continuous(labels = scales::percent_format())+ labs(fill="") + scale_fill_manual(values = color) + geom_text(position = position_fill(vjust = 0.4), size=3) + theme(axis.text = element_text(color = "BLACK"), strip.background = element_blank(), panel.background = element_blank())+ coord_flip()
#dev.off()
```
# ANálisis de la edad
```{r}
sexo_edad<- eph_carac %>% mutate(condicion_mig=case_when(migrante==1 ~ "Migrantes",
                                                         nativo==1 ~ "Nativos")) 


sexo_edad$cluster_destino=paste0("Región ",sexo_edad$cluster_destino)
#tikz("/home/alejandrochain/Documentos/GitHub/investigacion2021/latex/graficos/edad_mig.tex",width = 6, height = 4,sanitize = TRUE)
sexo_edad %>% filter(!is.na(condicion_mig)) %>% ggplot(mapping = aes(x=edad, group=condicion_mig, fill=condicion_mig)) + geom_density(alpha=0.5) + scale_fill_manual(values=color)+ xlab("Edad")+ ylab("Densidad")+ labs(fill="") +scale_y_continuous(labels = scales::percent_format())+facet_grid(.~cluster_destino)+ theme(axis.text = element_text(color = "BLACK"), strip.background = element_blank(), panel.background = element_blank(), axis.line.x.bottom = element_line(color="BLACK"),axis.line.y.left = element_line(color="BLACK"))
#dev.off()




sexo_edad
sexo_edad<-sexo_edad %>% filter(!is.na(condicion_mig)) %>% group_by("Región"=cluster_destino,"Condición"=condicion_mig, "Género"=Sexo) %>% summarise("Mediana de Edad"=median(edad))
sexo_edad$Región<- str_replace(sexo_edad$Región,pattern = "textbf",replacement = "")
sexo_edad$Región<- str_replace_all(sexo_edad$Región,pattern = "[[:punct:]]",replacement = "")

#xtable(sexo_edad,caption = "Edad y género de los migrantes",label = "cuadro:edad_mig" ,align = c("c","c","c","c","c"))
#stargazer(sexo_edad,title = "Edad y género de los migrantes",summary = FALSE,label = "cuadro:edad_mig")

```



## Pobrezsa y patrimonio

análisis de la porbeza de las personas 
### Pobreza
```{r}
pobreza<- eph_carac %>% mutate(condicion_mig=case_when(migrante==1 ~ "Migrantes",
                                                         nativo==1 ~ "Nativos")) 

 pre<-pobreza %>% group_by(cluster_destino,  condicion_mig) %>% summarise(total=sum(PONDERA)) 

 post<-pobreza %>% group_by(cluster_destino,  condicion_mig, POBRE) %>% summarise(Cantidad=sum(PONDERA)) 
pobreza<- left_join(post,pre) 
pobreza$Porcentaje=formattable::percent((pobreza$Cantidad/pobreza$total),2)
pobreza$cluster_destino=paste0("Región ",pobreza$cluster_destino)
pobreza <- pobreza %>% mutate(POBRE=case_when(POBRE==1~ "Pobre",
                                              POBRE==0~ "No pobre"))
#tikz("/home/alejandrochain/Documentos/GitHub/investigacion2021/latex/graficos/pobre_mig.tex",width = 6, height = 4,sanitize = TRUE)
pobreza %>% filter(!is.na(condicion_mig)) %>% ggplot(mapping=aes(x = condicion_mig, y =Porcentaje, fill=POBRE, label=Porcentaje)) + geom_col(position = position_fill(),width = 0.8) + facet_grid(cols = vars(cluster_destino)) + xlab("") + ylab("")+scale_y_continuous(labels = scales::percent_format())+ labs(fill="") + scale_fill_manual(values = color) + geom_text(position = position_fill(vjust = 0.4), size=3) + theme(axis.text = element_text(color = "BLACK"), strip.background = element_blank(), panel.background = element_blank())
#dev.off()
```
### Patrimonio

```{r}
patrimonio<- eph_carac %>% mutate(condicion_mig=case_when(migrante==1 ~ "Migrantes",
                                                         nativo==1 ~ "Nativos")) 

 pre<-patrimonio %>% group_by(cluster_destino,  condicion_mig) %>% summarise(total=sum(PONDERA)) 

 post<-patrimonio %>% group_by(cluster_destino,  condicion_mig, PROPIETARIO) %>% summarise(Cantidad=sum(PONDERA)) 
patrimonio<- left_join(post,pre) 
patrimonio$Porcentaje=formattable::percent((patrimonio$Cantidad/patrimonio$total),2)
patrimonio$cluster_destino=paste0("Región ",patrimonio$cluster_destino)
patrimonio <- patrimonio %>% mutate(PROPIETARIO=case_when(PROPIETARIO==1~ "Propietario",
                                              PROPIETARIO==0~ "No propietario"))

patrimonio<- patrimonio %>% group_by(cluster_destino, condicion_mig) %>% mutate(ymax=as.numeric(cumsum(Porcentaje)))
patrimonio<- patrimonio %>% group_by(cluster_destino, condicion_mig) %>% mutate(ymin=c(0, head(ymax, n=-1)))
patrimonio<- patrimonio %>% group_by(cluster_destino, condicion_mig) %>% mutate(labelpos=(ymax+ymin)/2)

#tikz("/home/alejandrochain/Documentos/GitHub/investigacion2021/latex/graficos/vivienda_mig.tex",width = 6, height = 4,sanitize = TRUE)
patrimonio %>% filter(!is.na(condicion_mig)) %>% ggplot(mapping=aes(ymax=ymax, ymin=ymin, xmax=4, xmin=0, fill=PROPIETARIO)) + scale_fill_manual(values = color)+
  geom_rect() +
  geom_text( x=2, aes(y=labelpos, label=Porcentaje), size=2.5)  +
  coord_polar(theta="y") +
  xlim(c(0, 4)) + facet_grid(cols = vars(condicion_mig),rows = vars(cluster_destino)) +
  theme_void() +  labs(fill="") + theme( strip.background = element_blank(), panel.background = element_blank(), legend.position = "left")
#dev.off()
```
### Subsidios 
```{r}
subsidios<- eph_carac %>% mutate(condicion_mig=case_when(migrante==1 ~ "Migrantes",
                                                         nativo==1 ~ "Nativos")) 

 pre<-subsidios %>% group_by(cluster_destino,  condicion_mig) %>% summarise(total=sum(PONDERA)) 

 post<-subsidios %>% group_by(cluster_destino,  condicion_mig, SUBSIDIO) %>% summarise(Cantidad=sum(PONDERA)) 
subsidios<- left_join(post,pre) 
subsidios$Porcentaje=formattable::percent((subsidios$Cantidad/subsidios$total),2)
subsidios$cluster_destino=paste0("Región ",subsidios$cluster_destino)
subsidios <- subsidios %>% mutate(SUBSIDIO=case_when(SUBSIDIO==1~ "Recibe\nsubsidio",
                                              SUBSIDIO==0~ "No recibe\nsubsidio"))

subsidios<- subsidios %>% group_by(cluster_destino, condicion_mig) %>% mutate(ymax=as.numeric(cumsum(Porcentaje)))
subsidios<- subsidios %>% group_by(cluster_destino, condicion_mig) %>% mutate(ymin=c(0, head(ymax, n=-1)))
subsidios<- subsidios %>% group_by(cluster_destino, condicion_mig) %>% mutate(labelpos=(ymax+ymin)/2)


#subsidios %>% filter(!is.na(condicion_mig)) %>% ggplot(mapping=aes(ymax=ymax, ymin=ymin, xmax=4, xmin=0, fill=SUBSIDIO)) + scale_fill_manual(values = color)+
 # geom_rect() +
#  geom_text( x=2, aes(y=labelpos, label=Porcentaje), size=2.5)  +
#  coord_polar(theta="y") +
#  xlim(c(0, 4)) + facet_grid(cols = vars(condicion_mig),rows = vars(cluster_destino)) +
#  theme_void() +  labs(fill="") + theme( strip.background = element_blank(), panel.background = element_blank(), legend.position = "left")
#tikz("/home/alejandrochain/Documentos/GitHub/investigacion2021/latex/graficos/subsidio_mig.tex",width = 6, height = 4,sanitize = TRUE)
subsidios %>% filter(!is.na(condicion_mig)) %>% ggplot(mapping=aes(x = condicion_mig, y =Porcentaje, fill=SUBSIDIO, label=Porcentaje)) + geom_col(position = position_fill(),width = 0.8) + facet_grid(cols = vars(cluster_destino)) + xlab("") + ylab("")+scale_y_continuous(labels = scales::percent_format())+ labs(fill="") + scale_fill_manual(values = color) + geom_text(position = position_fill(vjust = 0.4), size=3) + theme(axis.text = element_text(color = "BLACK"), strip.background = element_blank(), panel.background = element_blank())
#dev.off()
```

## Ocupación y nivel de calificacion
### Ocupacion

```{r}
ocupacion<- eph_carac %>% mutate(condicion_mig=case_when(migrante==1 ~ "Migrantes",
                                                         nativo==1 ~ "Nativos"),
                                 pea=case_when(ESTADO %in% c(1,2) ~ 1,
                                               ESTADO %in% c(3,4)~ 0)) 

 pre<-ocupacion %>% group_by(cluster_destino,  condicion_mig) %>% summarise(total=sum(PONDERA)) 

 post<-ocupacion %>% group_by(cluster_destino,  condicion_mig, pea) %>% summarise(Cantidad=sum(PONDERA)) 
ocupacion<- left_join(post,pre) 
ocupacion$Porcentaje=formattable::percent((ocupacion$Cantidad/ocupacion$total),2)

ocupacion <- ocupacion %>% mutate(SUBSIDIO=case_when(pea==1~ "Población Economicamente Activa",
                                              pea==0~ "Población Economicamente Inactiva"))
ocupacion<- ocupacion %>% filter(!is.na(condicion_mig) & pea==1) %>% rename("Tasa de Actividad"=Porcentaje, "Región"=cluster_destino) %>% select(Región,condicion_mig,`Tasa de Actividad`)
ocupacion<- pivot_wider(ocupacion,names_from = condicion_mig, values_from = "Tasa de Actividad")
ocupacion
xtable(ocupacion,caption = "Tasa de actividad de nativos y migrantes",label = "cuadro:tasaactiv_mig" ,align = c("c","c","c","c"))


```

```{r}
ocupacion<- eph_carac %>% mutate(condicion_mig=case_when(migrante==1 ~ "Migrantes",
                                                         nativo==1 ~ "Nativos"),
                                 pea=case_when(ESTADO %in% c(1,2) ~ 1,
                                               ESTADO %in% c(3,4)~ 0),
                                 calif_ocup=case_when(OCUPADO_BAJO==1~ "Calificación baja",
                                                      OCUPADO_ALTO==1 ~ "Calificación alta")) 
ocupacion<- ocupacion %>% filter(!is.na(calif_ocup))

 pre<-ocupacion %>% group_by(cluster_destino,  condicion_mig) %>% summarise(total=sum(PONDERA)) 

 post<-ocupacion %>% group_by(cluster_destino,  condicion_mig, calif_ocup) %>% summarise(Cantidad=sum(PONDERA)) 
ocupacion<- left_join(post,pre) 
ocupacion$Porcentaje=formattable::percent((ocupacion$Cantidad/ocupacion$total),2)
ocupacion$cluster_destino=paste0("Región ",ocupacion$cluster_destino)
ocupacion<- ocupacion %>% filter(!is.na(condicion_mig))

ocupacion<- ocupacion %>% group_by(cluster_destino, condicion_mig) %>% mutate(ymax=as.numeric(cumsum(Porcentaje)))
ocupacion<- ocupacion %>% group_by(cluster_destino, condicion_mig) %>% mutate(ymin=c(0, head(ymax, n=-1)))
ocupacion<- ocupacion %>% group_by(cluster_destino, condicion_mig) %>% mutate(labelpos=(ymax+ymin)/2)

#tikz("/home/alejandrochain/Documentos/GitHub/investigacion2021/latex/graficos/calif_mig.tex",width = 6, height = 4,sanitize = TRUE)
ocupacion  %>% ggplot(mapping=aes(ymax=ymax, ymin=ymin, xmax=4, xmin=0, fill=calif_ocup)) + scale_fill_manual(values = color)+
 geom_rect() +
 geom_text( x=2, aes(y=labelpos, label=Porcentaje), size=2.5)  +
  coord_polar(theta="y") +
  xlim(c(0, 4)) + facet_grid(rows = vars(condicion_mig),cols = vars(cluster_destino)) +
 theme_void() +  labs(fill="") + theme( strip.background = element_blank(), panel.background = element_blank(), legend.position = "bottom")
#dev.off()

```
## Estado civil y organización familiar


```{r}
org_fam<- eph_carac %>% mutate(condicion_mig=case_when(migrante==1 ~ "Migrantes",
                                                         nativo==1 ~ "Nativos"),
                                 pea=case_when(ESTADO %in% c(1,2) ~ 1,
                                               ESTADO %in% c(3,4)~ 0),
                                 estado_civil=case_when(SOLTERO_C_HIJO==1~ "Soltero/a con hijo/a",
                                                      CASADO_C_HIJO==1 ~ "Casado/a con hijo/a",
                                                      CASADO_S_HIJO==1 ~ "Casado/a sin hijo/a",
                                                      CASADO==0 & HIJO_DUMMY==0 ~ "Soltero/a sin hijo/a")) 
org_fam<- org_fam %>% filter(!is.na(estado_civil) & CH06>=18)

 pre<-org_fam %>% group_by(cluster_destino,  condicion_mig) %>% summarise(total=sum(PONDERA)) 

 post<-org_fam %>% group_by(cluster_destino,  condicion_mig, estado_civil) %>% summarise(Cantidad=sum(PONDERA)) 
org_fam<- left_join(post,pre) 
org_fam$Porcentaje=formattable::percent((org_fam$Cantidad/org_fam$total),2)
org_fam$cluster_destino=paste0("Región ",org_fam$cluster_destino)
org_fam<- org_fam %>% filter(!is.na(condicion_mig))

org_fam


#tikz("/home/alejandrochain/Documentos/GitHub/investigacion2021/latex/graficos/estadociv_mig.tex",width = 6, height = 4,sanitize = TRUE)
org_fam  %>%   ggplot(mapping=aes(x = condicion_mig, y =Porcentaje, fill=estado_civil, label=Porcentaje)) + geom_col(position = position_fill(),width = 0.8) + facet_grid(cols = vars(cluster_destino)) + xlab("") + ylab("")+scale_y_continuous(labels = scales::percent_format())+ labs(fill="") + scale_fill_manual(values = color) + geom_text(position = position_fill(vjust = 0.4), size=3) + theme(axis.text = element_text(color = "BLACK"), strip.background = element_blank(), panel.background = element_blank())
#dev.off()

```

## Nivel educativo

```{r}
niveled<- eph_carac %>% mutate(condicion_mig=case_when(migrante==1 ~ "Migrantes",
                                                         nativo==1 ~ "Nativos"),
                                 pea=case_when(ESTADO %in% c(1,2) ~ 1,
                                               ESTADO %in% c(3,4)~ 0),
                               niveled=case_when(niveled %in% c("Sin\ninstrucción","Primario\nCompleto") ~ "Nivel educativo\nBajo",
                                                 niveled=="Secundario\nCompleto" ~ "Nivel educativo\nmedio",
                                                 niveled== "Superior/Universitario\ncompleto" ~ "Nivel educativo\nelevado")) 
niveled$niveled<- factor(niveled$niveled, levels=c("Nivel educativo\nelevado","Nivel educativo\nmedio","Nivel educativo\nBajo"))
niveled<- niveled %>% filter(!is.na(niveled) & CH06>=18)

 pre<-niveled %>% group_by(cluster_destino,  condicion_mig) %>% summarise(total=sum(PONDERA)) 

 post<-niveled %>% group_by(cluster_destino,  condicion_mig, niveled) %>% summarise(Cantidad=sum(PONDERA)) 
niveled<- left_join(post,pre) 
niveled$Porcentaje=formattable::percent((niveled$Cantidad/niveled$total),2)
niveled$cluster_destino=paste0("Región ",niveled$cluster_destino)
niveled<- niveled %>% filter(!is.na(condicion_mig))

niveled


#tikz("/home/alejandrochain/Documentos/GitHub/investigacion2021/latex/graficos/niveled_mig.tex",width = 6, height = 4,sanitize = TRUE)
niveled  %>%   ggplot(mapping=aes(x = condicion_mig, y =Porcentaje, fill=niveled, label=Porcentaje)) + geom_col(position = position_fill(),width = 0.8) + facet_grid(cols = vars(cluster_destino)) + xlab("") + ylab("")+scale_y_continuous(labels = scales::percent_format())+ labs(fill="") + scale_fill_manual(values = color) + geom_text(position = position_fill(vjust = 0.4), size=3) + theme(axis.text = element_text(color = "BLACK"), strip.background = element_blank(), panel.background = element_blank())
#dev.off()

```


### Estimación del modelo Logit Multinomial de los factores determinantes de  la migración

```{r}
#tomamos la base completa y definimos el cluster de destino para los migrantes
cluster_multinom<- left_join(ephtotal,cluster_destino)  
#hacemos lo mismo con el cluster de origen de los migrantes 
cluster_multinom<- left_join(cluster_multinom,cluster_nombres_eph_ch15)


cluster_multinom<- cluster_multinom %>% filter(CH03==1)
cluster_multinom<- cluster_multinom %>% filter(CH15%in% c(1,2,3))

# definimos la variable inmigrante que serà igual a 0 para los que son nativos de la provincia en la que habitan
# igual a 1 si la region a la que migraron es la 1 
#igual a 2 si la region a la que migraron es la 2
#igual a 3 si la region a la que migraron es la 3
cluster_multinom<- cluster_multinom %>% mutate(inmigrante=case_when(#cluster_origen==3  &  CH15==3 &   cluster_destino==3 ~ 3,
                                                                    cluster_destino==3 & CH15 %in% c(1,2) ~0,
                                                                      cluster_origen==3  &  CH15==3 &   cluster_destino==2 ~2,
                                                                      cluster_origen==3  &  CH15==3 &   cluster_destino==1 ~1,
                                                                    
                                                                    #cluster_origen==2  &  CH15==3 &   cluster_destino==2 ~ 2,
                                                                    cluster_destino==2 & CH15 %in% c(1,2) ~0,
                                                                      cluster_origen==2  &  CH15==3 &   cluster_destino==3 ~3,
                                                                      cluster_origen==2  &  CH15==3 &   cluster_destino==1 ~1,
                                                                    
                                                                      #cluster_origen==1  &  CH15==3 &   cluster_destino==1 ~ 1,
                                                                    cluster_destino==1 & CH15 %in% c(1,2) ~0,
                                                                      cluster_origen==1  &  CH15==3 &   cluster_destino==3 ~3,
                                                                      cluster_origen==1  &  CH15==3 &   cluster_destino==2 ~2))

#filtramos la base para solo tener en cuenta nativos y migrantes de regiones distintas de las que tienen de origen
cluster_multinom<- cluster_multinom %>% filter(!is.na(inmigrante))
table(cluster_multinom$inmigrante)

# definimos que el grupo base es el de los nativos
cluster_multinom$inmigrante<- as.factor(cluster_multinom$inmigrante)
cluster_multinom$inmigrante<- relevel(cluster_multinom$inmigrante, ref = "0")
# estimamos el modelo con los regresores determinados
cluster_multinom_model<-multinom(inmigrante~ hombre + POBRE + SUBSIDIO + OCUPADO_BAJO+OCUPADO_ALTO +  SOLTERO_C_HIJO+CASADO_S_HIJO + CASADO_C_HIJO+ PROPIETARIO+  + edad + edad2  + medio + alto, data=cluster_multinom)

#vemos el resultado de la Regresion logit multinomial
summary(cluster_multinom_model)
```


Como el summary de la regresion no brinda por default los p-values, se los puede calcular a traves del siguente codigo
```{r}
stargazer(cluster_multinom_model,type = 'text' )
```


